ACORDAO-COMPLETO-2433531

ACÓRDÃO 77/2021 ATA 1/2021 - PRIMEIRA CÂMARA

VISTOS, relatados e discutidos estes autos de embargos de declaração opostos pela empresa Construções e Comércio Camargo Corrêa S/A contra o Acórdão 8621/2020-TCU-Primeira Câmara; 
ACORDAM os Ministros do Tribunal de Contas da União, reunidos em sessão da Primeira Câmara, com fulcro no art. 34, § 1º, da Lei 8.443/1992, c/c o art. 287, §1º, do RI/TCU e ante as razões expostas pelo Relator, em: 
9.1. conhecer dos presentes embargos de declaração para, no mérito, acolhê-los; 
9.2. integrar a deliberação embargada com os elementos consubstanciados no voto que fundamenta este acórdão;
9.3. dar ciência desta deliberação à embargante e aos responsáveis.

Embargos de Declaração em Embargos de Declaração em Tomada de Contas Especial

Primeira Câmara

Ministério da Defesa - COMANDO DO EXÉRCITO (VINCULADOR); Ministério do Esporte (extinta).

3. Interessados/Responsáveis/Recorrentes:
3.1. Interessado: Centro de Pagamento do Exército (00.394.452/0533- 04).
3.2. Responsáveis: Construções e Comércio Camargo Correa S/A (61.522.512/0001-02); Engesolo Engenharia Ltda (17.376.138/0001-92); Ivan Carlos Alves de Mello (XXX.651.127-XX); Luiz Custódio Orro de Freitas (XXX.191.441-XX); Ricardo Leyser Goncalves (XXX.077.518-XX)
3.3. Recorrente: Construções e Comércio Camargo Correa S/A (61.522.512/0001-02).

13.1. Ministros presentes: Benjamin Zymler (na Presidência), Walton Alencar Rodrigues (Relator), Vital do Rêgo e Jorge Oliveira.
13.2. Ministro-Substituto presente: Weder de Oliveira.

WALTON ALENCAR RODRIGUES

Ministro Walton Alencar Rodrigues.

Trata-se de embargos de declaração opostos pela empresa Construções e Comércio Camargo Corrêa S/A contra o Acórdão 8621/2020-TCU-Primeira Câmara que decidiu embargos de declaração opostos por Ricardo Leyser Gonçalves e da construtora em face do Acórdão 5481/2020-TCU-Primeira Câmara. 
Essa última decisão foi proferida em sede de tomada de contas especial e, por meio dela, este colegiado julgou irregulares as contas de Ivan Carlos Alves de Mello e das empresas Engesolo Engenharia Ltda. e Construções e Comércio Camargo Corrêa S/A, condenando-os em débito solidário e aplicando-lhes a multa prevista no art. 57 da Lei 8.443/1992; bem como julgou irregulares as contas de Ricardo Leyser Gonçalves e a Luiz Custódio Orro de Freitas e aplicou-lhes a multa prevista no art. 58 da mesma Lei.
A empresa Construções e Comércio Camargo Corrêa S/A alegou que, no Acórdão 5481/2020-TCU-Primeira Câmara (que decidiu a TCE) , o TCU incorreu em omissão ao entender que os argumentos das alegações de defesa por ela apresentados, à peça 101, foram tratados na primeira análise da unidade técnica, deixando assim de avaliar uma das teses levantadas pela construtora (Peça 101, p. 16 a 20) . 
Por essa razão a empresa interpôs embargos de declaração contra o Acórdão 5481/2020-TCU-Primeira Câmara (peça 153) , arguindo omissão em relação à análise da tese da seção "VI. Tabelas os Preços é Ressuscitar Lei Revogada" das Alegações de Defesa (Peça 101, fls. 16 a 20) , "no sentido de que o controle de preços após a assinatura do contrato representa uma forma de quebrar o princípio da segurança jurídica e do ato jurídico perfeito, além de que seria ressuscitar a lei que permitia a concorrência de preço-base".
Propugnou que, no Acórdão 8621/2020-TCU-Primeira Câmara, que decidiu os primeiros embargos, embora a Construções e Comércio Camargo Corrêa S/A tenha sido indicada como uma das recorrentes, a apreciação dos Embargos de Declaração, peça 153, foi completamente omitida do relatório, voto e ementa do acórdão, violando o princípio da fundamentação. 
Requereu a reforma do Acórdão 8621/2020-TCU-Primeira Câmara, para que seja corrigida a omissão e sejam apreciados os embargos de declaração à peça 153.

Adriane de Mattos Faria (CPF 02.961.362/0001-74); Fabio Franklin Amaral (51.324/OAB-DF), Luís Justiniano de Arantes Fernandes (119.324/OAB-SP), Eduardo Stênio Silva Sousa (20.327/OAB-DF); Edgard Hermelino Leite Junior (92114/OAB-SP); Luciano Henriques de Castro (40.744/OAB-MG); Danilo Cezar Aguiar de Souza; Diego Ricardo Marques (30782/OAB-DF) e outros.

Procurador Marinus Eduardo De Vries Marsico.

EMBARGOS DE DECLARAÇÃO INTERPOSTOS PELA CONSTRUÇÕES E COMÉRCIO CAMARGO CORRÊA S/A ALEGANDO OMISSÃO DA FUNDAMENTAÇÃO REFERENTE À AVALIAÇÃO DOS PRIMEIROS EMBARGOS DE DECLARAÇÃO DE AUTORIA DA EMPRESA, CONTRA O ACÓRDÃO 5.481/2020-1ª CÂMARA. CONHECIMENTO. PROVIMENTO. INTEGRAÇÃO DA DECISÃO EMBARGADA, SEM ALTERAÇÃO DE MÉRITO.

TOMADA DE CONTAS ESPECIAL (TCE)

Secretaria de Fiscalização de Infraestrutura Urbana (SeinfraUrb).

Na origem, tratam os autos de tomada de contas especial autuada para avaliar as irregularidades no Contrato ME 6/2006, cujo objeto foi a execução das obras do Complexo Esportivo de Deodoro/RJ, com vistas à realização dos Jogos Pan e Parapan-Americanos Rio 2007.
Por meio do Acórdão 5481/2020-TCU-Primeira Câmara, o colegiado julgou o mérito desta TCE e reputou irregulares as contas de Ivan Carlos Alves de Mello e das empresas Engesolo Engenharia Ltda. e Construções e Comércio Camargo Corrêa S/A, condenando-os em débito solidário e aplicando-lhes a multa prevista no art. 57 da Lei 8.443/1992; bem como considerou irregulares as contas de Ricardo Leyser Gonçalves e de Luiz Custódio Orro de Freitas, aplicando-lhes a multa prevista no art. 58 da mesma Lei.
Ricardo Leyser Gonçalves e a empresa Construções e Comércio Camargo Corrêa S/A interpuseram embargos de declaração, peças 157 e 153, respectivamente, contra o Acórdão 5481/2020-TCU-Primeira Câmara, os quais foram conhecidos e, no mérito, tiveram seu provimento negado, por meio do Acórdão 8621/2020-TCU-Primeira Câmara.
Insatisfeita a empresa Construções e Comércio Camargo Corrêa S/A opôs embargos de declaração contra o Acórdão 8621/2020-TCU-Primeira Câmara, reputando-o omisso.
A empresa propugnou que, embora ela tenha sido indicada como uma das recorrentes na decisão embargada, a apreciação dos seus primeiros embargos de declaração, peça 153, foi omitida do relatório, voto e acórdão, o que violou o princípio da fundamentação, insculpido no art. 93, inciso IX, da Constituição Federal de 1988 c/c art. 489, § 1º, inciso VI, do CPC. 
Requereu a reforma do Acórdão 8621/2020-TCU-Primeira Câmara, com vistas a correção da omissão e a apreciação dos embargos de declaração, peça 153.
Conheço destes embargos de declaração, nos termos do art. 287 do RI/TCU.
II
A empresa Construções e Comércio Camargo Corrêa S/A alegou omissão no Acórdão 5481/2020-TCU-Primeira Câmara quanto à avaliação da seção "VI. Tabelar os Preços é Ressuscitar Lei Revogada" da peça 101, p. 16 a 20, apresentada ao TCU em sede de alegações de defesa.
Acrescentou que, conforme reconhecido pelo colegiado, por meio do Acórdão 126/2020-TCU-Plenário, relatado pelo E. Ministro Raimundo Carreiro, não é possível afastar a aplicação do art. 489, § 1º, inciso VI, do CPC, que dispõe que não será considerada fundamentada a decisão que deixar de enfrentar "todos os argumentos deduzidos no processo capazes de, em tese, infirmar a conclusão adotada pelo julgador". 
Alega que, inda que o TCU não esteja obrigado a rebater minunciosamente cada um dos argumentos apresentados pelas partes no âmbito do voto, é imperioso que, ao menos, enfrente todas as questões capazes de, em tese, produzir efeito sobre as convicções acerca dos pedidos formulados, sob pena de se reputar não fundamentada a decisão proferida. Caso contrário, infringirá o princípio da fundamentação, consagrado pelo art. 93, inciso IX, da Constituição Federal de 1988 c/c art. 489, § 1º, inciso VI, do CPC.
Invocou ainda o disposto no art. 1.022, parágrafo único, inciso II, do CPC, a fim de reforçar as razões suscitadas, uma vez que o dispositivo evidencia a configuração de omissão no caso de decisão não fundamentada, ao estabelecer que cabem embargos de declaração contra qualquer decisão judicial, considerando-se omissa a decisão que incorra nas condutas descritas no art. 489, § 1º.
Quanto ao conteúdo da sessão "VI. Tabelar os Preços é Ressuscitar Lei Revogada" da peça 101, p. 16 a 20, a empresa Construções e Comércio Camargo Corrêa S/A alegou que, antes do advento da Lei 8.666/93, a legislação previa a denominada "concorrência de preço-base", em que a Administração fixava um preço inicial e estabelecia o limite de variação admissível acima e abaixo daquele preço, cabendo ao licitante oferecer propostas com valores entre os parâmetros do edital. 
Porém, os efeitos colaterais daquele "tabelamento" levaram à sua proscrição do ordenamento jurídico.
No caso concreto, a Administração foi ao mercado identificar a melhor proposta, contratou e, muitos anos após a conclusão das obras e do contrato, surpreendeu a construtora para devolver grande parte do que ela recebeu, com juros e multa, porque supostamente pactuara um preço acima de uma expectativa não antes conhecida.
No entender da embargante, esse método de controle aplicado produz resultados similares aos da "concorrência de preço-base", tipo de licitação que foi tido por inadequado e ensejador de distorções jurídicas e econômicas; com o agravante de permitir a contratação como se fosse sujeita ao livre mercado para, depois, exigir dos contratantes que pratiquem, retroativamente, preços tabelados a menor.
Propugnou que tal procedimento, além de ferir de morte princípios consagrados no Direito Constitucional que asseguram a segurança jurídica e o ato jurídico perfeito, enseja o risco de que o ônus de uma contratação pública se torne maior que os possíveis bônus, razão pela qual não haverá mais interessados em acudir às necessidades da Administração e do interesse público ou os preços terão, sempre, um enorme fator "risco" embutido.
Requereu a reforma do Acórdão 5481/2020-TCU-Primeira Câmara para que seja corrigida a omissão, com a apreciação da tese contida na sessão "VI. Tabelar os Preços é Ressuscitar Lei Revogada".
III
Assiste razão à Construções e Comércio Camargo Corrêa S/A quanto à ausência de apreciação, no Acórdão 8621/2020-TCU-Primeira Câmara e voto que o acompanha, dos embargos de declaração de sua autoria, peça 153. De fato, naquela ocasião, equivocamente, foram apreciados somente os embargos interpostos por Ricardo Leyser Gonçalves em face do Acórdão 5481/2020-TCU-Primeira Câmara, peça 157.
No voto que acompanhou o acórdão recorrido, contudo, ratifiquei as considerações da unidade técnica, adotando a fundamentação per relationem, ao mencionar no início da avaliação dos fatos que "feito esse breve histórico, passo ao mérito da TCE, desde já, alinhando-me às análises realizadas pela Unidade Técnica (peças 113 e 119) , com o endosso do MP/TCU (peça 124) , e incorporando-a às minhas razões de decidir, sem prejuízo de outras considerações".
O assunto foi tratado na instrução da unidade técnica, peça 113, transcrita no relatório que acompanha o Acórdão 5481/2020-TCU-Primeira Câmara. Nos itens 385 a 389 da instrução, a Secretaria de Fiscalização de Infraestrutura Urbana expôs a tese da construtora e, nos itens 390 a 399, avaliou suas alegações de defesa.
Embora a análise, nos itens 390 a 399, peça 113, não tenha mencionado expressamente a tese da construtora, a unidade técnica deixou consignado que a metodologia de avaliação dos preços contratuais empregada pelo controle externo, utilizando os sistemas referenciais de preços oficiais, Sicro e Sinapi, tem origem explícita nas normas que regem a Administração Pública.
Ressalto que essa metodologia é tema que foi tratado tanto na instrução, peça 113, conforme mencionado, quanto na instrução, peça 119, nos itens 214 a 229, bem como no voto que acompanhou o Acórdão 5481/2020-TCU-Primeira Câmara.
No voto, deixei assente que, entre 2004 e 2013, as Leis de Diretrizes Orçamentárias (LDOs) incluíam dispositivo determinando que os custos unitários das obras financiadas com recursos federais tivessem como teto os valores medianos do Sinapi. O Sicro, por sua vez, passou a ser incluído nessas Leis a partir de 2010. Em 2014, com a edição do Decreto Federal 7.983/2013, a exigência sobre os referenciais deixou de ser feita na LDO, haja vista que passou a estar insculpida nos arts. 3º e 4º do Decreto.
E, antes mesmo do início dessa normatização nas LDOs, a jurisprudência do TCU já exigia a utilização do Sinapi como balizador de preços, desde 1999, conforme Decisão 261/1999-TCU-Plenário, de relatoria do Exmo. Ministro Homero Santos.
É certo que há a possibilidade de adaptação das composições de custos dos sistemas referenciais no caso de eventual peculiaridade específica de um empreendimento. Entretanto, para que ocorra essa flexibilização, é necessário justificativa circunstanciada ou demonstração técnica pertinente e razoável, por meio de documentação comprobatória, a exemplo de notas fiscais e GFIP, o que a empresa Construções e Comércio Camargo Corrêa S/A não apresentou.
Portanto, o método de controle aplicado pelo TCU ao contrato celebrado com a empresa Construções e Comércio Camargo Corrêa S/A para avaliação dos preços pactuados não enseja, absolutamente, quebra do princípio da segurança jurídica ou do ato jurídico perfeito, tampouco "ressuscita" a lei que permitia a concorrência de preço-base. Trata-se, sim, de metodologia de auditoria de obras públicas, vigente há mais de vinte anos, fundamentada na legislação atinente ao tema e consolidada na jurisprudência do TCU.
Ademais, nestes cerca de vinte anos, não se verificou ausência de interessados em acudir às necessidades da Administração e interesse público, tampouco a oferta de preços com fator "risco" embutido, nos procedimentos licitatórios, em razão da determinação legal de que os preços praticados em obras públicas sejam limitados aos valores constantes dos referenciais oficiais.
Nesses termos, oportuno integrar o voto condutor da deliberação embargada, para nele deixar assente o exame e rejeição dos argumentos apresentados pela Construções e Comércio Camargo Corrêa S/A.
Feitas essas considerações, voto por que o Tribunal acolha a minuta de acórdão que ora submeto à deliberação do colegiado.
TCU, Sala das Sessões Ministro Luciano Brandão Alves de Souza, em 26 de janeiro de 2021.
WALTON ALENCAR RODRIGUES 
Relator